【裁判字號】    94,訴,945
【裁判日期】    950510
【裁判案由】    損害賠償
【裁判全文】
臺灣桃園地方法院民事判決               94年度訴字第945號
原      告  庚○○
            己○○
            丁○○
            丙○○
共      同
訴訟代理人  王樹森律師
複  代理人  甲○○
被      告  戊○○
            乙○○
共      同
訴訟代理人  李逸文律師
被      告  辛○○
上列當事人間請求損害賠償事件，本院於民國95年4 月19日言詞
辯論終結，判決如下：
    主  文
原告之訴及假執行之聲請均駁回。
訴訟費用由原告庚○○負擔十分之七、原告己○○、原告丁○○
原告丙○○各負擔十分之一。
    事實及理由
一、原告起訴主張：(一)原告等為訴外人豪實新國際股份有限公司
    （下稱豪實新公司）之股東。豪實新公司於88年6 月25日經
    股東會決議將公司資本額減資為新台幣（下同）4,890 萬元
    ，經此減資程序後，原告庚○○持有之股份變更登記為56萬
    3 千股、原告己○○之股份變更登記為9 萬1 千股、原告丁○○之股份變更登記為10萬7 千股、原告丙○○之股份變更
    登記為6 萬5 千股。(二)被告戊○○對於其所經營之豪實新公
    司之經營之狀況，從未告知原告等人，原告於92年7 月18日
    向主管機關申請查閱豪實新公司之資料始知，被告戊○○於
    91 年 間擔任豪實新公司董事長一職時，未經股東會決議即
    將公司之資本額再減資為3,000 萬元，並逕自委由會計師即
    被告辛○○以不實之股東會決議事錄等文書將原告之股份數
    予以銷除，並辦理變更登記原告庚○○之股份為345,399 股
    、原告己○○之股份為55,829股、原告丁○○之股份為65,6
    43 股 、原告丙○○之股份為39,876股。(三)依公司法第168
    條第1 項規定，公司減資應經股東會決議，是公司資本額減
    資非屬公司業務之執行，自不得由董事會決議行之。被告戊○○於91年間所辦理之減資，程序上並未經股東會決議通過
    ，其所為豪實新公司資本額減資之變更登記自屬違法減資之
    侵害行為。(四)被告戊○○擔任豪實新公司董事長之任職應自
    91 年7月至94年7 月止，然被告戊○○竟在未經股東會決議
    下以不實之股東會決議紀錄，銷除原告等之股份數後，隨即
    改選被告乙○○董事長，被告乙○○接掌公司後並未追究被
    告戊○○於未經股東會決議下所為之違法減資，繼續經營業
    務，獲取不法利益。(五)被告辛○○以不實之股東會決議甚或
    根本欠缺股東會決議之相關資料，辦理豪實新公司之違法減
    資登記，自有違反、廢弛其職務上應盡之義務，依會計師法
    第18條規定，自應負損害賠償責任。(六)被告金富、乙○○共
    同以偽造文書進行違法減資銷除原告之股份數，案經臺灣桃
    園地方法院檢察署檢察官以93年度偵字第18641 號提起公訴
    ，經本院刑事庭94年度壢簡字第1567號審理在案。 (七)被
    告之違法減資致原告庚○○股份短少217,601 股、原告己○○股份短少35,171股、原告丁○○股份短少41,357股、原告
    丙○○股份短少25,124股之損失，以每股面值10元計算，原
    告庚○○、己○○、丁○○、丙○○因被告違法減資所短少
    之股款依序為2,176,010 元、351,710 元、413,570 元、
    251,240 元。爰依民法第184 條第1 項前段、第185 條、公
    司法第16 8條第1 項、會計師法第18條之規定，提起本件訴
    訟，並聲明：(1)被告應連帶給付原告庚○○2,176,010 元、
    原告己○○351,710 元、原告丁○○413,570 元、原告丙○○251,24 0元，及均自起訴狀繕本送達之翌日起至清償日止
    ，按週年利率5%計算之利息。(2)願供擔保，請准為假執行之
    宣告。
二、被告戊○○則以：伊原係豪實新公司之負責人，因景氣不佳
    公司虧損，遂於88年6 月25日依法召開股東會決議將公司資
    本額減資為4,890 萬元，並經變更登記在案。該次減資程序
    後，因景氣仍未復甦，公司經營仍無起色，繼續呈現虧損狀
    態，致股東無法受有盈餘分派，故本於88年度股東會決議以
    形式減資之方式消弭公司之虧損，以提高股東受盈餘分派可
    能性之事務全權委由董事會繼續辦理減資事宜之授權，經獲
    得其他公司董事、股東之同意後，始再於91年間進行減資，
    將公司資本額減資為3,000 萬元，是91年度之減資係其依88
    年度股東會決議全權授權所辦理，並非無據。縱認伊未取得
    股東會合法授權得於91年間辦理減資，惟據一般公司股東所
    得享有之股東權益，本質上係以持股比例之高低為判斷基準
    而非持股數之多寡，本件股份減資係全體股東之持股比例減
    少，並未影響原告依其持股比例行使表決權、盈餘分派請求
    權及謄餘財產分派請求權之權益，且判定豪實新公司股份價
    值應以「公司資產淨值」除以「已發行股份總數」計算，故
    若形式減資不影響公司資產淨值之前提下，倘依相同比例減
    少全體股東之股數，每股淨值將因已發行股份總數之減少而
    提高，尚不至於影響股東欲藉由出售持股回收投資之總權益
    。再者，若本件減資之行為不合法，依民法第213 條規定，
    被告僅負回復原狀之責，抑或者如本院刑事庭嗣就被告本件
    減資偽造文書行為判定有罪確定，亦得依公司法第9 條第4
    項規定，逕由主管機關撤銷或廢止其登記即可，故於減資登
    記撤銷後，公司資本額溯及既往回復為未減資之狀態，故此
    原告即無受有損害。被告乙○○則以：公司依法改選董事長
    本屬董事會之職權，而豪實新公司於91年間經董事會決議改
    選董事長由伊接任之推舉過程中，並無任何違法情事，依法
    並無須告知其他股東知悉，況91年間辦理減資當時豪實新公
    司之負責人係被告戊○○，伊並未有參與該次減資事務之處
    理及違法經營獲取不法利益之情事。被告辛○○則以：伊係
    會計師，負責豪實新公司之會計記帳，伊依專業上之知識，
    認豪實新公司連年虧損，遂建議時任豪實新公司董事長之被
    告戊○○減少公司資本，使與公司之純財產額一致，即所謂
    之形式上減資，被告戊○○同意後即提供減資所有之相關資
    料交由伊辦理減資事宜，對豪實新公司股東會之召開及減資
    決議之作成伊均未參與，難謂伊與被告戊○○、乙○○間有
    共同侵權行為。況原告若認減資股東會之召開及決議之作成
    具有瑕疵，應依公司法第189 條及第191 條之規定，對公司
    股東會之決議提出撤銷、無效之訴，以回復全體股東因減資
    而被減少之股份等語，資為置辯，並均為答辯聲明：(一)駁回
    原告之訴。(二)如受不利判決，願供擔保，請准宣告免為假執
    行。
三、兩造不爭執部分：
    (一)原告為豪實新公司之股東，豪實新公司於88年6 月25日經
      股東會決議將公司資本額減資為4,890 萬元，經此減資程
      序辦理變更登記後，原告庚○○之股份為56萬3 千股，原
      告己○○之股份為9 萬1 千股、原告丁○○之股份為10萬
      7 千股、原告丙○○之股份為6 萬5 千股。
    (二)91年間，被告戊○○將豪實新公司之資本總額再減資為3,
      000 萬元，經變更登記後，原告庚○○之股份減縮為345,
      399 股、原告己○○之股份減縮為55,829股、原告丁○○
      之股份減縮為65,643股、原告丙○○之股份減縮為39,876
      股。
    (三)被告乙○○自91年10月15日至94年10月14日擔任豪實新公
      司董事長一職。
    (四)91年間豪實新公司並無減資之股東會決議。
    (五)豪實新公司91年之減資變更登記係由被告辛○○所辦理。
四、原告主張渠等為豪實新公司之股東，88年6 月25日經股東會
    決議將公司資本額減資為4,890 萬元後，原告庚○○持有之
    股份登記為56萬3 千股、原告己○○之股份登記為9 萬1 千
    股、原告丁○○之股份登記為10萬7 千股、原告丙○○之股
    份登記為6 萬5 千股。被告戊○○於91年間擔任豪實新公司
    董事長一職時，在未經股東會決議之情形下將公司之資本額
    再減資為3,000 萬元，並逕自委由會計師即被告辛○○偽造
    股東會決議事錄等文書將原告之股份辦理減縮變更登記，原
    告庚○○之股份減縮登記為345,399 股、原告己○○之股份
    減縮登記為55,829股、原告丁○○之股份減縮登記為65,643
    股、原告丙○○之股份減縮登記為39,876股，並同時改選被
    告乙○○擔任豪實新公司董事長之事實，業據其提出與所述
    相符之豪實新公司股票45張、豪實新公司股東名簿2 份、公
    司變更登記表1 份為證，復為被告所不爭執，堪信為實在。
    是以本件所應審酌者乃在於，被告戊○○於91年間在無股東
    會決議之情形下將豪實新公司資本額減資為3,000 萬元，並
    辦理股份變更登記為原告庚○○345,399 股、原告己○○55
     ,829 股、原告丁○○65,643股、原告丙○○39,876股之行
    為是否有效？原告得否請求金錢賠償？被告乙○○與被告辛○○應否與被告戊○○負連帶賠償責任？
五、經查：
    (一)按公司資本係表示公司純財產額中應保留於公司藉以擔保
      公司債務之一定金額，為公司會計之基準，並為公司用之
      基礎。因之，不得隨意減少，若欲減少，依資本不變之原
      則，則非履踐法定之嚴格程序不可。公司法第168 條第1
      項前段規定，公司非依股東會決議減少資本，不得銷除其
      股份。又公司有無減資之必要，唯有握有公司業務執行決
      定權之董事會，始能知悉，故宜由董事會決定。鑑於減資
      事關公司營運至鉅，應慎重決定，故董事會應以特別決議
      決定。董事會除須決定減資之原因及方法外，於決定減資
      後，應召集股東會，同時於召集之通知及公告中，載明以
      減資之變更章程為召集事由，不得列為臨時動議。且因減
      資可能導致公司章程之變更，同時使股東權利因之消滅或
      減縮，關係股東之權益至鉅，因此，須經股東會變更章程
      之特別決議之同意，故股東會之決議為公司減資之生效要
      件。本件被告戊○○既不否認其於91年間所為豪實新公司
      減資為3,000 萬元及銷除股東部分股份所為之變更登記，
      事實上並未由董事會以特別決議決定，亦未召集股東會經
      股東會以特別決議同意，是被告戊○○於91年間所為豪實
      新公司減資銷除股份之程序因欠缺生效要件自未發生效力
      。
    (二)次按「負損害賠償責任者，除法律另有規定或契約另有訂
      定外，應回復他方損害發生前之原狀。」、「應回復原狀
      ，如經債權人定相當期限催告，逾期不為回復原狀時，債
      權人得請求金錢賠償其損害。」、「不能回復原狀或回復
      顯有困難者，應以金賠償其損害。」，民法第213 條第1
      項、第214 條及第215 條分別定有明文。是負損害賠償責
      任者，應回復他方損害發生前之原狀為原則，必不能回復
      原狀或回復顯有困難或經債權人定期催告逾期不為回復時
      ，債權人始得請求金錢賠償其損害。本件被告戊○○於91
      年間任豪實新公司董事長一職時，於根本未召開股東會且
      無減資之決議事實情形下，以在議事錄為虛構之開會及決
      議紀錄之方式所為之減資變更登記既因欠缺生效要件而未
      發生效力，已如前述，則原告因該違法減資程序遭到銷除
      之股份數自得請求回復，原告既未能舉證證明其已定相當
      期限催告及遭銷除之股份數有何不能回復原狀或回復顯有
      困難，則原告不向被告請求回復原狀，而竟請求金錢賠償
      ，揆諸上開說明，要屬無從准許。
    (三)再按共同侵權行為，乃數人共同不法侵害他人權利之行為
      。共同行為人均須具備侵權行為要件，始能成立共同加害
      行為，且共同加害行為因其數人間具有共同關聯性，故應
      就損害之全部負責；惟此所謂共同關聯，在學說上有客觀
      說及主觀說之分，實務上採客觀說，即只要加害人之行為
      客觀上發生同一結果，即應成立共同侵權行為。又民事訴
      訟如係由原告主張權利者，應先由原告負舉證之責任，必
      須證明其為真實後，被告於其抗辯事實，始應負證明之責
      任，若原告先不能舉證以證實自己主張之事實為真實，則
      被告就其抗辯事實即令不能舉證，或所舉證據尚有疵累，
      亦應駁回原告之請求。又損害賠償之債，以有損害之發生
      及有責任原因之事實，並二者之間，有相當因果關係為成
      立要件。故如原告所主張損害賠償之債，如不合於此項成
      立要件者，即難謂有損害賠償請求權存在。本件原告雖主
      張被告乙○○與被告辛○○應與被告戊○○上開違法減資
      銷除原告股份數致原告受有損害之行為負連帶賠償責任，
      然查，被告乙○○係於91年10月15日始就任豪實新公司董
      事長一職，有變更登記日期登記文號292097號公司變更登
      記表在卷可稽，而原告股份數遭違法銷除則係發生在被告
      戊○○擔任豪實新公司董事長期間，亦有變更登記日期文
      號250751號公司變更登記表在卷可按，原告既未能舉證證
      明被告乙○○擔任豪實新公司董事長之行為與被告戊○○
      違法減資銷除原告股份數之行為間，有何共同關聯性，且
      被告乙○○擔任豪實新公司董事長與原告股份數遭被告戊○○違法銷除所受之損害二者間，亦顯無因果關係，故原
      告主張被告乙○○應與被告戊○○負連帶賠償責任，於法
      無據，要難准許。又會計師不得對於指定或委託事件，有
      不正當行為或違反廢弛其業務上應盡之義務。會計師有前
      條情事致指定人、委託人或關係人受有損害時，應負賠償
      責任。會計師法第17條及第18條固分別定有明文。惟被告
      辛○○係基於會計師專業上之知識，認豪實新公司連年虧
      損，故建議時任豪實新公司負責人之被告戊○○辦理形式
      上之減資，然被告戊○○是否依法召開董事會及股東會決
      議減資，被告辛○○並無指揮及監督權限，故其於事後單
      純接受被告吳金富之委託，以會計師身分代理被告吳金富
      向中央主管機關辦理豪實新公司減資後之變更登記，該變
      更登記之申請與被告戊○○違法減資之行為間，並無共同
      關聯性，且原告亦未能舉證證明被告戊○○是否確實依法
      召開董事會、股東會決議減資係屬被告辛○○業務上應盡
      之義務，而被告辛○○有所廢弛，則其主張被告辛○○應
      與被告戊○○上開違法減資銷除原告股份數之行為負連帶
      賠償責任，難認有據，亦不應准許。
六、綜上所述，原告依共同侵權行為之法律關係，請求被告應連
    帶賠償原告庚○○2,176,010 元、原告己○○351,710 元、
    原告丁○○413,570 元、原告丙○○251,240 元，及均自起
    訴狀繕本送達之翌日起至清償日止，按週年利率5%計算之利
    息，即於法尚有未合，應予駁回。原告之訴既經駁回，其假
    執行之聲請已失所依附，應併駁回之。
七、本件判決之基礎已臻明確，兩造其餘攻擊防禦方法及所提出
    之各項證據資料，經審酌後，因認與判決之結果無影響，爰
    不予以一一論述，附此敘明。
八、結論：原告之訴為無理由，依民事訴訟法第78條、第85條第
    1 項但書，判決如主文。
中    華    民    國    95    年    5     月    10    日
                  民事第一庭    法  官  林淑鳳
以上正本係照原本作成。
如對本判決上訴，須於判決送達後20日內向本院提出上訴狀
中    華    民    國    95    年    5     月    10    日
                                書記官  冒佩妤


司法院資訊處製作；財團法人民間司法改革基金會備份。
